【裁判字號】    98,易,1675
【裁判日期】    981123
【裁判案由】    侵占
【裁判全文】
臺灣板橋地方法院刑事判決              98年度易字第1675號
公  訴  人  臺灣板橋地方法院檢察署檢察官
被      告  甲○○
被      告  乙○○
上  一  人 粘舜權律師
選任辯護人 吳茂榕律師
上列被告因侵占案件，經檢察官提起公訴（97年度調偵字第56號
、第84號），本院判決如下：
    主  文
甲○○共同意圖為自己不法之所有，而侵占對於業務上所持有之
物，處有期徒刑壹年，減為有期徒刑陸月，如易科罰金，以銀元
參佰元即新臺幣玖佰元折算壹日。
乙○○共同意圖為自己不法之所有，而侵占對於業務上所持有之
物，處有期徒刑拾月，減為有期徒刑伍月，如易科罰金，以銀元
參佰元即新臺幣玖佰元折算壹日。
    事  實
一、甲○○係代書業者，其妹乙○○則受僱於甲○○亦從事代書
    之相關業務（包括兼營代辦銀行貸款、轉貸及設定房屋抵押
    權），均為從事業務之人，詎其2 人竟基於意圖為自己不法
    所有之犯意聯絡，於民國94年9 月4 日，利用丙○○欲辦理
    其妻丁○○○名下所有位於臺北縣板橋市○○街354 號2 樓
    之房地抵押權貸款，由原先承貸之華南商業銀行（以下稱華
    南銀行）轉而由板信商業銀行（下稱板信銀行）承貸，並設
    定、塗銷前一順位抵押權之機會，先由甲○○偕同不知情之
    板信銀行職員鄭育宗（另由檢察官為不起訴處分）、乙○○
    （稍後始到場）至丙○○上址住處，以辦理貸款必須進行之
    開戶及對保程序為由，藉機要求貸款名義人丁○○○及連帶
    保證人丙○○簽署多份文件，此間因丙○○及丁○○○疏而
    未察，乃進一步在甲○○所交付其內含有丁○○○委託乙○○提領貸款之授權書等諸多空白文件上簽名，詎甲○○於取
    得上開授權書後，隨即於同年月8 日貸款核撥之當日，指示
    乙○○持上開授權書向板信銀行領取丁○○○所有撥入貸款
    之板信銀行帳戶存摺，並自該丁○○○所有帳戶內提領現金
    共計新臺幣（下同）140 萬2000元，其中89萬9000元交由其
    使用，其餘款項50萬3000元則轉匯款至乙○○之女陳玟所
    有供金主使用之人頭帳戶內，藉以清償先前向金主之借款，
    進而共同將丁○○○所有該帳戶內之款項共計140 萬2000元
    ，以變易持有為所有之意思，予以侵占入已，嗣因丙○○於
    94 年10 月間接獲板信銀行之催繳利息通知，經向板信銀行
    查詢方知其所申辦之貸款早已核撥入帳，並已遭提領殆盡，
    始知悉上情
二、案經丙○○、丁○○○告訴臺灣板橋地方法院檢察署檢察官
    偵查起訴。
    理  由
壹、證據能力有無之認定
一、按被告以外之人於審判外之言詞或書面陳述，除法律有規定
    者外，不得作為證據。又被告以外之人於審判外之陳述，經
    當事人於審判程序同意作為證據，法院審酌該言詞陳述或書
    面陳述作成時之情況，認為適當者，亦得為證據。當事人、
    代理人或辯護人於法院調查證據時，知有第159條第1項不得
    為證據之情形，而未於言詞辯論終結前聲明異議者，視為有
    前項之同意，刑事訴訟法第159條第1項及第159條之5分別定
    有明文。
二、查告訴人丙○○、丁○○○於偵查中之指述，雖不合刑事訴
    訟法第159 條之2 、第159 條之3 有關傳聞法則例外之要件
    ，惟公訴人及被告2 人就前開審判外之言詞陳述，均業於本
    院準備程序中表示對於證據能力沒有意見，同意做為證據，
    且迄於本案言詞辯論終結前亦未再聲明異議，本院審酌該等
    言詞陳述作成之情況，核無違法取證及證明力明顯過低之瑕
    疵，亦認為以之作為證據為適當，故依諸上開規定，前揭告
    訴人丙○○於偵查中之指述，具有證據能力。
貳、認定本案犯罪事實之證據及理由
一、訊據被告甲○○、乙○○固坦承確有於上開時地由被告甲○○接受告訴人丙○○之委託，代辦銀行貸款轉貸及設定抵押
    權，其後於貸款核撥後，再由被告乙○○受託自告訴人丁○○○所有板信銀行帳戶內提領現金89萬9 仟元，以及轉匯50
    萬3 仟元至被告乙○○之女陳玟帳戶內之事實，核與告訴
    人丙○○、丁○○○於偵查中之指述相符，並有89萬9000元
    之存摺類取款憑證、匯出匯款申請書及50萬3000元存摺類取
    款憑證附卷可稽，惟均矢口否認有何業務侵占之犯行，被告
    甲○○辯稱：丙○○本來就跟伊很熟，伊說急需用錢，所以
    才請丙○○於撥款後先把錢借給伊周轉，但已將其中40多萬
    元先交付予丙○○，並未侵占該些款項云云；被告乙○○則
    辯稱：從伊之前去甲○○那裡工作時，甲○○就很習慣叫伊
    把款項匯到哪裡，伊不知道為何甲○○要從丙○○的帳戶裡
    面提領現金並轉帳，只是依照甲○○之指示辦事而已，並無
    侵占之不法意圖云云。經查：
（一）告訴人丙○○於偵查中已明確指稱：伊沒有要借給甲○○
      繳付貸款的餘額，伊也沒有同意他要借給他8 、90萬元，
      甲○○當初在貸款核撥後，都沒有來找伊，伊是於94年10
      月25日時收到銀行電話通知催繳第一期貸款時，才知道貸
      款有核撥下來等語；嗣於本院審理時亦進一步具結明確證
      稱：「（檢察官問：你為何要請甲○○幫忙申辦本件貸款
      ？）因為我開類似卡啦OK店要給人家唱歌，甲○○去我那
      裡唱歌消費幾次而認識，剛好我需要用錢，本來我有固
      定的代書，但是甲○○是我的客人，我想說有來有往讓他
      賺代書費，才請甲○○代辦。」、「（檢察官問：你原本
      申辦貸款除了代償金額外，其餘金額做何用途？）原來這
      間店買的時候是向我岳母借錢，要還錢50萬元給我岳母，
      其餘的錢要做週轉金。」、「（檢察官問：甲○○在此期
      間有無向你借錢？）沒有。」、「（審判長問：你是否有
      同意乙○○將899000元及503000元的款項領出？）沒有。
      」、「（審判長問：甲○○請乙○○將上開款項領出及匯
      出之前，是否有通知你）沒有。」等語，參以告訴人丙○○、丁○○○對於被告甲○○、乙○○另行提起之侵權行
      為損害賠償民事訴訟中，其雙方當事人業於98年8 月19日
      達成訴訟上和解，有被告乙○○所提出之臺灣高等法院98
      年度上易字第495 號侵權行為損害賠償事件98年8 月19日
      準備程序筆錄及和解筆錄影本各1 份在卷可稽，足徵告訴
      人丙○○與被告甲○○、乙○○達成民事和解後，於本院
      審理時所證述之上開情節，並無因不滿被告甲○○積欠債
      務不還，進而有刻意設詞誣陷被告甲○○入罪之任何動機
      存在，其所為證詞之真實性甚高，如此則被告所辯其係向
      告訴人丙○○借款始未將轉貸後款項餘額交還予告訴人丙○○之說法，尚非有據，已難予輕信。
（二）其次，被告甲○○最初於偵查中先後2 次拒絕到庭說明案
      情，僅係委託辯護人代為供稱：當時貸下來的錢，其中約
      2 百多萬替丙○○夫婦償還銀行原本的貸款，超過的部分
      「約130 萬」，則徵得丙○○夫婦的同意，向他們借貸使
      用，並簽發客票1 紙，事後跳票，甲○○又還了40萬，剩
      下的90萬開本票給薛先生；貸款下來「超過的部分（130
      萬）」是甲○○向告訴人借的，後來有開2 張票40萬、90
      萬，40 萬 已經用現金償還，支票已經拿回，90萬的部分
      尚未償還，但他願意用分期方式償還云云；此間於偵查中
      被告甲○○則係到庭供稱：辦理貸款銀行核撥前，伊有告
      訴丙○○額度多了120 幾萬的部分，其中的「8 、90萬元
      」是否借給我操作2 個案子‧‧‧，伊妹妹領款後，有將
      錢交給伊，伊有把這筆資金帶去找丙○○，當初有跟丙○○談妥，跟他調借8 、90萬元，把調借現金約40萬交給告
      訴人，雙方約定「1 、2 個月」可以還給他，月息大約是
      「1 分半」，丙○○有同意，伊同時交付1 張90萬元的客
      票，後來這筆錢並未歸還，伊交付的客票也跳票云云；其
      後於本院準備程序時則又供稱：當時伊是跟告訴人借「80
      萬元」左右，伊當時有跟他說要給他月息「2 分利」，當
      時也約定「3 個月後」還錢，另外50幾萬元是拿出來先墊
      繳稅金之用，所以是伊自己先付出的，不是丙○○的云云
      ；嗣於本院審理時竟又改稱：伊是在撥款之前有跟丙○○
      談到借款的事情，當時要給他利息，丙○○說「不用」，
      但是他有急用，一定要在「三個月內」還錢給他云云，是
      被告甲○○就關於向告訴人丙○○借款之清償期限、實際
      借貸之金額及所約定利息等事項，先後說詞反覆不一，差
      異性甚大，實難認定所指係向告訴人丙○○借用款項之辯
      解為可採。
（三）況且，被告甲○○嗣於本院審理時既一再辯稱：乙○○領
      款約有80幾萬元後的確有交給伊，伊拿了這筆錢之後有先
      交付40多萬元給丙○○，把他之前承諾借貸給伊的錢，先
      扣留下來，50幾萬元匯款也是借貸的部分，伊總共跟丙○○借款8 、90萬元云云，試問設若被告甲○○僅欲向告訴
      人丙○○借用現金「40多萬元」，則依雙方約定提領40多
      萬元款項，並將其餘款項原封不動留在告訴人丁○○○之
      板信銀行帳戶內即可，有何必要一次大量提領「80多萬元
      」現金，再將其中約40多萬元數量非少之現金交由告訴人
      丙○○收執？此部分殊與常情有違，堪信被告甲○○上開
      所辯，無非臨訟卸責之詞，自不足採信。
（四）另外，被告乙○○自始即知悉其自告訴人丁○○○所有板
      信銀行帳戶內所提領之現金共計140 萬2000元（其中89萬
      9000元提領現金，其餘50萬3000元另轉匯至其女陳玟帳
      戶內），均係其客戶即告訴人丙○○、丁○○○繳付先前
      貸款後之剩餘款項一情，既為被告乙○○所是認，則其應
      無不知僅有代為提領之權利，不得擅自挪為他用，或逕自
      交由被告甲○○收執之理，竟在未經事先知會告訴人丙○○、丁○○○之情形下，片面接受被告甲○○之指示，隨
      即將上開丁○○○帳戶內之款項提領殆盡（僅剩下55元）
      ，並將之分別轉交予被告甲○○及轉匯至他人帳戶內，其
      主觀上已難謂並無侵占所持有代領款項之犯意。至被告乙○○雖一再辯稱：伊僅係依照甲○○之指示辦事，並不知
      甲○○為何要提領丁○○○帳戶內之款項作為他用，伊亦
      未曾就此詢問甲○○云云，惟被告乙○○係一具有正常智
      識程度之成年人，且自承從92年9 月2 日起即在被告甲○○之代書事務所工作，並非毫無社會經驗之人，豈有可能
      渾然不知被告甲○○指示其提領丁○○○帳戶內款項之原
      由為何？更何況，被告乙○○於本院審理時亦自承當時匯
      款50萬3000元進入其女陳玟之帳戶，係先前被告甲○○
      要求其尋找金主借款並提供予金主使用之人頭帳戶，且提
      領後匯入上開款項之目的，係作為清償先前向金主借款之
      用，由是可見，被告乙○○不僅出面代被告甲○○找尋金
      主借款以利周轉，此間並提供其女陳玟之人頭帳戶供金
      主使用，於本案又親自將告訴人丙○○、丁○○○轉貸後
      之部分剩餘款項，匯入該人頭帳戶內作為清償借款之用，
      若謂被告乙○○對於如何能取得告訴人丙○○、丁○○○
      帳戶內之款項，以及事後藉以順利清償金主借款之過程，
      毫不知情，僅係單純聽命行事，孰能置信？是被告乙○○
      上開所辯，亦無非一時卸責之詞，委不足採信。
（五）此外，本件復有板信商業銀行作業部95年5 月25日板信作
      業字第0958070652號函附貸款申請資料、存款帳戶之交易
      相關傳票等在卷可參，是以本件事證明確，被告2 人之上
      開犯行堪予認定，應依法論科。
二、核被告甲○○、乙○○所為，均係犯刑法336 條第2 項之業
    務侵占罪。其2 人間就上開犯行，有犯意聯絡及行為分擔，
    應論以共同正犯。又按被告2 人於行為後，刑法第28條有關
    共同正犯之規定，業於94年1 月7 日經立法院修正，並自95
    年7 月1 日施行，而新法已將共同正犯之範圍縮小，排除陰
    謀犯、預備犯之共同正犯，是新舊法有關共同正犯之規定固
    有修正，惟本件被告係基於犯意聯絡，以共同實行業務侵占
    之犯行，是不論依新法、舊法，均構成共同正犯，上述刑法
    第28條之修正內容，對於被告而言，並無「有利或不利」之
    影響，自無依修正後刑法第2 條第1 項之規定為比較新舊法
    適用之必要，應逕適用修正後之刑法第28條規定（最高法院
    95年度台上字第5669號判決足資參照）。爰審酌被告2 人於
    最近5 年內均未曾受任何罪刑之宣告，素行尚可，惟其等利
    用告訴人辦理房屋轉貸之機會，將繳付貸款後之餘額約140
    萬元，擅自提領一空，挪為周轉及清償他人借款之用，其動
    機及目的均難謂正當，惡性不輕，復參酌其各自參與之情節
    、犯罪手段、智識程度、被害人平日關係以及事發後猶一再
    否認犯行，犯後態度不良，未見其等有悔改之心等一切情狀
    ，各量處如主文所示之刑，以示懲儆。另查：被告2 人所犯
    上開2 罪之時間，係於96年4 月24日以前，符合減刑條件，
    其中被告甲○○雖於95年6 月16日經通緝而於96年4 月17日
    始被緝獲到案，然並非中華民國96年罪犯減刑條例第5 條所
    定，於該條例施行（即96年7 月16日）前經通緝，而未於96
    年12月31日以前自動歸案接受偵查、審判或執行者，自不符
    合不得減刑之要件，仍應依中華民國96年罪犯減刑條例第2
    條第1 項第3 款之規定，就其2 人所宣告有期徒刑，各減其
    刑期2 分之1 ，如主文所示，並諭知減刑後之易科罰金折算
    標準。
三、再按被告於行為後，刑法第41條有關易科罰金折算標準之規
    定，亦於94年1 月7 日經立法院修正通過，並自95年7 月1
    日施行，其中修正前第41條第1 項前段係規定「犯最重本刑
    為五年以下有期徒刑以下之刑之罪，而受六個月以下有期徒
    刑或拘役之宣告，因身體、教育、職業、家庭之關係或其他
    正當事由，執行顯有困難者，得以一元以上三元以下折算一
    日，易科罰金。」（依罰金罰鍰提高標準條例第2 條前段《
    已修正刪除》規定，就其原定數額提高為100 倍折算1 日，
    則本件被告行為時之易科罰金折算標準，應以銀元300 元折
    算1 日；再依現行法規所定貨幣單位折算新臺幣條例第2 條
    規定，折算為新臺幣後，應以新臺幣900 元折算為1 日），
    惟修正後之新法第41條第1 項前段則為「犯最重本刑為五年
    以下有期徒刑以下之刑之罪，而受六個月以下有期徒刑或拘
    役之宣告者，得以新臺幣一千元、二千元或三千元折算一日
    ，易科罰金。」，經比較修正前後之易科罰金折算標準，應
    以95年7 月1 日修正公布施行前之規定，較有利於行為人，
    自應依刑法第2 條第1 項前段，適用行為時即修正前之刑法
    第41條第1 項前段規定，定其折算標準。
據上論斷，應依刑事訴訟法第299 條第1 項前段，刑法第2 條第
1 項前段、第28條、第336 條第2 項、修正前刑法第41條第1 項
前段、修正前罰金罰鍰提高標準條例第1 條前段、修正前罰金罰
鍰提高標準條例第2 條，現行法規所定貨幣單位折算新臺幣條例
第2 條，中華民國96年罪犯減刑條例第2條第1項第3款、第7條、
第9 條，判決如主文。
本案經檢察官張瑞玲到庭執行職務。
中    華    民    國    98    年    11    月    23    日
                        刑事第十八庭
                              審判長法  官   楊仲農
                                    法  官   黃司熒
                                    法  官   楊筑婷
上列正本證明與原本無異。
如對本判決不服，應於送達後10日內，向本院提出上訴狀（應抄
附繕本）告訴人或被害人如對於本判決不服者，應具備理由請求
檢察官上訴，其上訴期間之計算係以檢察官收受判決正本之日期
為準。
                                    書記官   陳香君
中    華    民    國    98    年    11    月    26    日
附錄本判決論罪之法律條文：
中華民國刑法第336條
（公務公益侵占罪、業務侵占罪）
對於公務上或因公益所持有之物，犯前條第 1 項之罪者，處 1
年以上 7 年以下有期徒刑，得併科 5 千元以下罰金。
對於業務上所持有之物，犯前條第 1 項之罪者，處 6 月以上
5 年以下有期徒刑，得併科 3 千元以下罰金。
前二項之未遂犯罰之。


司法院資訊處製作；財團法人民間司法改革基金會備份。
